【裁判字號】    90,易,472
【裁判日期】    900406
【裁判案由】    竊盜等
【裁判全文】
臺灣臺南地方法院刑事判決                            九十年度易字第四七二號
    公  訴  人  臺灣臺南地方法院檢察署檢察官
    被      告  丙○○
右列被告因竊盜等案件，經檢察官提起公訴（九十年度偵字第一三三五號），本院判
決如左：
    主  文
丙○○無罪。
    理  由
一、公訴意旨略以：被告丙○○意圖為自己不法之所有，於民國九十年一月三日上午
    十時三十分許，在臺南市○○路三０二巷四十七號，趁女友許雅惠之姐乙○○不
    在家之際，竊取其所有之郵局提款卡，並基於概括犯意，連續於同日上午十時五
    十七分許及十一時十七分許，在臺南市○○路八十二號灣裡郵局，以密碼「○一
    ＸＸ」號，利用郵局自動付款設備，領取乙○○之存款新臺幣（下同）各五千元
    ，得手後，將提款卡放回原位，款項則花用殆盡。嗣於同月十日下午一時許，乙
    ○○至郵局欲提款時，發現存款遭盜領，經報警循線而於同月十六日上午八時三
    十分許，在高雄縣湖內鄉○○路○段三十四之六號查獲，並扣得剩餘款項六百元
    ，因認被告涉有刑法第三百二十條第一項之竊盜罪嫌，與同法第三百三十九條之
    二第一項之利用自動付款設備詐欺罪嫌。
二、按犯罪事實應依證據認定之，無證據不得推定其犯罪事實；又不能證明被告犯罪
    者，即應諭知無罪之判決，刑事訴訟法第一百五十四條、第三百零一條第一項分
    別定有明文。又按基於使用後返還於所有人之意思，未經所有人同意，拿取其所
    有物為短暫且無持續性之使用，又未因此導致該所有物發生質變或經濟價值降低
    者，雖行為人拿取他人物品之行為，該當於竊取之要件，然行為人既係本於「使
    用意圖」而非「所有意圖」而為竊取行為，應認尚不構成竊盜罪，此即學理上所
    稱之「使用竊盜」。
三、本件公訴人認被告涉有竊盜與利用自動付款設備詐欺罪嫌，係以被告供承拿取證
    人乙○○提款卡領取現金之情，經核與證人乙○○所指訴之被害情節相符，並有
    贓物認領保管單一紙、錄影帶等附卷可稽等作為所憑之論據。
四、經查，被告於警訊中所為拿取乙○○提款卡提領存款後，又放置回原處之自白，
    經核與證人乙○○於警訊及本院審理時所為證述相符，被告前開自白乃堪信為真
    實。而被告趁乙○○不知，拿取其提款卡，既於同日即將提款卡放置回原處，足
    見被告對於該提款卡本身並無所有意圖，而僅係使用該提款卡等作為提領乙○○
    存款之憑據，亦即被告不法所有意圖之標的，乃乙○○之存款，而非提款卡，檢
    察官認被告所竊取者係提款卡，是否與被告真意相符，已待斟酌；且被告自行拿
    取提款卡之行為，客觀上固已該當刑法上「竊取」之要件，然被告竊取提款卡之
    目的，既非將該提款卡據為己有，又提款卡上磁條內所載包括存款人存款餘額等
    資料，雖因被告之提領存款而有所變更，然僅屬存款人即乙○○對於金融機構債
    權內容之變更，尚難認該提款卡本身之經濟價值因被告之提領行為而有所減損，
    是被告拿取乙○○所有之提款卡，應認係屬前述「使用竊盜」，不能以刑法上竊
    盜罪責相繩。
五、至於被告連續以乙○○之提款卡盜領乙○○存款之行為，檢察官雖認係構成刑法
    第三百三十九條之二之利用自動付款設備詐欺罪嫌，然對於此種行為是否構成犯
    罪或應該當何罪，實務與學說上見解歧異，以下分述之：
  (1)是否構成詐欺取財罪：按現行實務上對於持他人提款卡盜領現金之行為，均認係
    犯刑法第三百三十九條第一項之詐欺罪，最高法院八十一年度臺上字第四五五五
    號、八十四年度臺上字第五六四八號、八十六年度臺上字第四二七八號著有判決
    可供參照，然實務上所以持前開見解，乃認為提款機應視為銀行職員肢體之一部
    份，持他人提款卡對提款機提款，應視為對銀行職員施詐術，因而取得財物者，
    自應論以刑法第三百三十九條第一項之詐欺取財罪。惟詐欺罪之成立，必須包括
    詐術行為之相對人因而陷於錯誤之要件，而自動機器之所有人把機器放在固定場
    所提供服務後，自動機器就完全根據客戶所輸入之資料來反應，機器所有人不但
    在行為上沒有介入，而意識上也沒有介入之可能，實務見解認為自動機器係屬所
    有人手足之延伸，已有可議；再具體就自動提款機之軟體功能而言，僅設計就卡
    片、密碼、存款額度等事項進行辨識，至於提款人是否為真正之持卡人，乃至於
    提款人是否曾受持卡人之授權以及授權範圍等，均非提款機之軟體功能所能辨識
    ，故自動提款機對於提款人取得提款卡之行為是否正當，既無判斷之基礎與能力
    ，即無所謂認知「正確」提款行為之意識，遑論因不正當盜領行為而陷於錯誤，
    是以他人提款卡，輸入正確密碼後，在存款額度內領取現金之行為，並不構成詐
    欺取財罪。
  (2)是否構成竊盜罪：竊盜罪之特色，乃行為人未得或違反持有人之意思而改變持有
    關係，而行為人以真正提款卡領走存款，是否構成違反銀行之意思而改變持有關
    係，即有討論餘地。蓋於金融機構之存款戶間就存款既係成立消費寄託關係，凡
    依約定條件向金融機構表示欲領取存款者，金融機構依法即應給付，最高法院七
    十三年度第十一次民事庭會議決議、七十六年度臺上字第一八六五號、七十九年
    度臺上字第二七六六號民事判決已明述其理。又自動提款機於技術上所能判別者
    僅為提款卡上磁條所載資料、密碼正確與否，存款人是否仍有存款等訊息，對於
    提款人是否確有提領存款之權利，則非自動提款機所能判斷，亦即自動提款機僅
    是「認卡不認人」，前文已詳述，故凡行為人以真正提款卡領款者，金融機關依
    約並無拒絕之理，反面而言，領款者以真正提款卡所領取之現金，即係經過金融
    機關之同意而取得，自不能論以刑法之竊取行為。
  (3)是否構成利用自動付款設備詐欺罪：對於前揭持他人提款卡盜領存款之行為，學
    者亦有認為構成八十六年十月八日增訂之刑法第三百三十九條之二第一項之利用
    自動付款設備詐欺罪。然觀諸該條文之立法理由為：「利用電腦或其相關設備犯
    詐欺罪，為常見之電腦犯罪型態，為適應社會發展需要，爰參酌日本現行刑法第
    二百四十六條之二立法例增列處罰專條規定。」，業已揭示本條所針對者係電腦
    犯罪，亦即如所謂「駭客」等以電腦或其他設備，侵入自動付款設備之新形態犯
    罪行為，與本件已有不同；且條文中所謂「不正方法」仍應回歸民法或其他原有
    規範進行審查，而持真正提款卡領款者，其於民法上既應認為係寄託物（存款）
    之準占有人，業如前述，則領款者所以取得他人之存款，乃本於金融機關之同意
    ，其方法已不能認為「不正」；此外，自動提款機並無判斷持卡人是否具有合法
    權利之能力，亦無陷於錯誤之可言，行為人既無詐欺行為，取得財物之方式亦不
    能被評價為不正當，自無本條之適用。
六、綜上所述，被告未經乙○○同意，擅自拿取其提款卡盜領存款之行為，尚無構成
    刑法上詐欺罪、竊盜罪或新增訂利用自動付款設備詐欺罪之餘地。此種行為於道
    德上、情理上雖均應譴責，然法官應依據法律進行審判，又行為之處罰，以行為
    時之法律有明文規定者，為限，刑法第一條明確規範「罪刑法定主義」，本院經
    前開審核，仍認被告盜領乙○○存款之行為並未該當上開各罪章，自不能逾越法
    律而入被告於罪。此外，復查無其他證據，足認被告涉有其他犯行，不能證明被
    告犯罪；又被告經依法傳喚無正當理由不到庭，惟本件為應諭知無罪之案件，爰
    不待其陳述，逕行為被告無罪之諭知。
據上論斷，應依刑事訴訟法第三百零一條第一項、第三百零七條，判決如主文。
本件經檢察官甲○○到庭執行職務。
中      華      民國      九十      年      四      月      六    日
                              臺灣臺南地方法院刑事第四庭
                                  法  官      吳  坤  芳
右正本證明與原本無異。
如不服本判決，應於判決送達後十日內向本院提出上訴狀( 應附繕本 )。
                                  書記官      馬  愛  君
中      華      民      國      九十      年      四      月      六    日


司法院資訊處製作；財團法人民間司法改革基金會備份。
